臺灣臺南地方法院刑事判決　　　　　　　93年度訴緝字第37號
被　　　告　己○○
選任辯護人　郭家祺律師
右列被告因詐欺等案件，經檢察官提起公訴（八十九年度偵字第
一二三三八號），本院判決如左：
    主  文
己○○無罪。
    理  由
一、公訴意旨略以：被告己○○係「蒙妮坦化妝品專賣店」負責
    人，明知庚○○（另案判決確定）係利用與「財團法人聯合
    信用卡處理中心」簽約之特約商店名義，向特約商店借用刷
    卡機，以俗稱「假消費、真刷卡」之方式，貸放金錢與持有
    信用卡且急需金錢之不特定人，再由特約商店向核發刷卡機
    之銀行透過「財團法人聯合信用卡處理中心」向發行信用卡
    之銀行請領信用卡簽帳款，獲取利息差價牟取不法利益，從
    事高利放貸之業務。竟仍基於幫助常業詐欺取財、常業重利
    及偽造文書之故意，於不詳時、地，將以「蒙妮坦化妝品專
    賣店」名義申請使用之刷卡機提供予庚○○使用。庚○○即
    與林再發、陳美珍（另案審理）及王姓不詳年籍之成年男子
    ，共同基於意圖為自己不法所有之概括犯意聯絡，自民國八
    十六年五月間某日起至同年八月間某日止，以「假消費、真
    刷卡」方式，乘明知實際並無消費行為之甲○○、丙○○等
    人急需用錢之際，以刷卡金額新臺幣（下同）每萬元，預扣
    利息一千三百元之方式貸放金錢與甲○○等人，並收取月息
    五十二分之與原本顯不相當之重利，再據甲○○等人所簽具
    之不實簽帳單，登載於己○○業務上作成之請款單上，持向
    聯合信用卡處理中心及發卡銀行請款，使聯合信用卡處理中
    心及發卡銀行陷於錯誤而如數付款，足生損害於聯合信用卡
    處理中心及各發卡銀行，因認被告涉犯刑法第二百十六條、
    第二百十五條、第三百四十條、第三百四十五條之行使業務
    上登載不實文書、常業詐欺取財及常業重利罪之幫助犯罪嫌
    等語。
二、按犯罪事實應依證據認定之，無證據不得認定犯罪事實，刑
    事訴訟法第一百五十四條第二項定有明文。次按刑事訴訟法
    第一百六十一條業於九十一年二月八日修正公布，其第一項
    規定：檢察官就被告犯罪事實，應負舉證責任，並指出證明
    之方法。因此，檢察官對於起訴之犯罪事實，應負提出證據
    及說服之實質舉證責任。倘其所提出之證據，不足為被告有
    罪之積極證明，或其指出證明之方法，無從說服法院以形成
    被告有罪之心證，基於無罪推定之原則，自應為被告無罪判
    決之諭知，最高法院九十二年台上字第一二八號判例可資參
    照。且刑事訴訟上證明之資料，無論其為直接或間接證據，
    均須達於通常一般之人均不致有所懷疑，而得確信其為真實
    之程度，始得據為有罪之認定，若其關於被告是否犯罪之證
    明未能達此程度，而有合理性懷疑之存在，致使無從形成有
    罪之確信，根據「罪證有疑，利於被告」之證據法則，即不
    得遽為不利被告之認定，亦有最高法院七十六年度臺上字第
    四九八六號判例可稽。其以情況證據（即間接證據）斷罪時
    ，尤須基於該證據在直接關係上所可證明之他項情況事實，
    本乎推理作用足以確證被告有罪，方為合法，不得徒憑主觀
    上之推想，將一般經驗上有利被告之其他合理情況逕予排除
    ，此觀諸最高法院三十二年度上字第六七號判例意旨亦甚彰
    明。
三、本件檢察官起訴被告幫助庚○○犯常業重利罪、行使業務登
    載不實文書罪及常業詐欺罪嫌，被告之幫助行為係指其出借
    中國信託商業銀行之刷卡機供庚○○使用，而庚○○借款予
    甲○○、丙○○，並以上開刷卡機為工具要求二人刷卡後，
    交付刷卡金額扣除利息之款項，藉此取得重利，此「真借貸
    」部分之犯行，觸犯常業重利罪嫌。又庚○○為使其支付之
    本金部分能確實回收，在無真實買賣交易的情況下，與借款
    人甲○○、丙○○等人一起以彼等之信用卡簽下不實之簽帳
    單，在據以製作不實之請款單，向銀行行使並請求付款，使
    銀行陷於錯誤而撥款，詐取不實之交易款項，使銀行承擔交
    易款項無法回收之危險，此「假消費、真刷卡」部分之犯行
    ，觸犯行使業務上登載不實文書罪嫌及常業詐欺罪嫌，合先
    敘明。
四、公訴人認被告己○○涉有上開常業詐欺等罪嫌，無非係以：
    被告並不否認曾經申請刷卡機使用，又另案被告庚○○已將
    應貸放予甲○○等人之款項交予甲○○等人，此節亦經刷卡
    借款人甲○○、丙○○於警訊時供述無訛，復有台南縣警察
    局在查獲另案被告庚○○從事重利行為處所後起出之甲○○
    、丙○○分別向庚○○借款當時所簽名之信用卡簽帳單二紙
    可資佐證，為其主要論據。然訊據被告固坦承曾於八十六年
    一月二十二日向中國信託商業銀行股份有限公司（下稱中國
    信託銀行）以「蒙妮坦化妝品專賣店」名義申請為特約商店
    ，並請領刷卡相關機械一台使用等情不諱，並經本院查詢中
    國信託銀行函覆無訛，有本院九十三年五月二十五日收受該
    行之陳報狀一份在卷可稽。惟被告堅決否認有上開詐欺等犯
    行，辯稱：伊並沒有將刷卡機借用任何人，伊開設「蒙妮坦
    化妝品專賣店」係正常營業，伊不可能為了一百二十元、九
    十九元而為假交易。且伊負責請款，現場負責交易者是乙○○等語。而本件庚○○借款予甲○○、丙○○之重利部分，
    係庚○○自己借款予甲○○、丙○○，借貸行為本身與被告
    並無直接關係，但庚○○是否【係以被告出借之刷卡機為工
    具】，供渠與借款人共同以假消費真刷卡方式，向銀行詐取
    虛偽交易之款項，即成為本件之首要爭點所在。再者，上開
    扣案之二筆簽帳單，是否係庚○○等人為遂行假消費真刷卡
    之重利犯行而虛偽簽帳所製作，並持以向核發刷卡機與被告
    之中國信託商業銀行請款，使該銀行陷於錯誤而交付款項，
    亦為本件爭點之所在。茲分別論述如下：
（一）被告有無提供「蒙妮坦化妝品專賣店」刷卡機予庚○○等
      人所經營之地下錢莊，供渠等以假消費真刷卡之方式貸放
      予甲○○、丙○○？查：
      1.本案被害人甲○○於警詢時陳稱：「（你向庚○○所經
        營的地下錢莊借貸方式如何？利息如何計算？總共借貸
        過幾次？）我於本年８月６日因急需新台幣六、七千
        元支付銀行借款，透過朋友介紹向一位自稱【文山】的
        男子以刷卡消費方式借新台幣一萬元，扣除利息實際只
        拿得新台幣八千八百元，我因急用，只好答應了‧‧‧
        」等語（見臺南地方法院檢察署八十七年度他字第六八
        六號偵卷第二四頁）；被害人即證人丙○○於警詢時陳
        稱：「（你於何時開始向該地下錢莊借錢，前後總共有
        幾次？利息如何計算？）我於本年８月初因急需支付
        房屋貸款費用，透過朋友介紹向一位自稱【文山】的男
        子以刷卡消費借貸了新台幣二萬元，扣除利息實際只拿
        一萬元，我因有急用就答應了。利息的計算方式約是月
        息二百分左右，我只向該地下錢莊借貸過一次。」等語
        （同上偵卷第三五至三六頁），並有警方查扣之甲○○
        、丙○○所有之信用卡各一張在卷可按，足見，本案被
        害人甲○○、丙○○確曾以假消費真刷卡方式，向戊○○、庚○○等人所經營之地下錢莊分別借貸一萬元及二
        萬元各乙次等節，應堪認定。
      2.按一般地下錢莊多要求借款人一次刷卡數千元或數萬元
        之金額藉以獲取高額利息，蓋透過持卡人低頻率刷卡次
        數且高額金額之刷卡方式貸放金錢，方得降低被發現之
        風險，亦可減少其成本而有利其從中牟利，此係一般地
        下錢莊透過假消費真刷卡方式套取高額利息之交易常態
        。復參照庚○○於警詢時供稱：「我是以可加精品百貨
        的名義以信用卡借貸客戶。借貸方式是客戶持卡刷卡一
        定之數目後，我們則以其刷卡數目的九成，將現金交予
        客戶，之後可加精品百貨的老闆王仔會到臺南市找我，
        交予我新台幣十萬至至二十萬元不等現金給我，再將客
        戶刷卡之收據取回」等語以觀（見臺南縣警察局學甲分
        局學警刑字第一三五０號警卷第十八頁），足見，該地
        下錢莊之貸放方式多以借款人持信用卡以每刷卡一萬元
        ，扣除利息一千元不等後，將九成現金交給借款人，再
        以各該簽帳單存根寄回銀行請款，藉此獲得每月約三十
        分左右之利息等手法獲利，是以，庚○○等人所組之地
        下錢莊，勢必要求借款人高額金額之刷卡方式後貸與一
        定款項之金錢，藉以獲得相當之利潤。然查，本案甲○○、丙○○於被告開設之「蒙妮坦化妝品專賣店」僅刷
        卡一百二十元及九十九元，有二紙簽帳單附卷可證，上
        開二筆扣案之簽帳單數額，顯然與甲○○、丙○○向該
        地下錢莊借貸之金額一萬元、二萬元相差甚大，且與地
        下錢莊以假消費而要求借款人高額刷卡以貸放他人之經
        驗法則有悖，是僅憑甲○○、丙○○上開分別向「蒙妮
        坦化妝品專賣店」刷卡之簽單紀錄，得否認定係渠等向
        該地下錢莊借貸所為，尚有疑義。
      3.再者，本案被害人甲○○、丙○○於警詢時，均稱係向
        庚○○借貸，而證人庚○○於本院審理時卻證稱：「（
        蒙妮坦化妝品公司刷卡機有無交給你使用？）沒有」、
        「（你在自己案件裡面負責做什麼？）跑腿，以前的端
        末機可隨身攜帶，有人打電話來，我就拿端末機去讓客
        人刷卡。」等語（見本院九十三年十二月二十二日審判
        筆錄），是以，庚○○是否曾取得「蒙妮坦化妝品專賣
        店」刷卡機，並以該刷卡機作為供渠所經營之地下錢莊
        以假消費真刷卡高利貸放他人之工具，亦屬可疑。
      4.綜上，本案被害人甲○○、丙○○雖有持渠等之信用卡
        向「蒙妮坦化妝品專賣店」刷卡之紀錄，然前開刷卡金
        額顯然與渠等陳稱向地下錢莊借貸之金額差距甚大，而
        本案又乏證據證明被告確提供「蒙妮坦化妝品專賣店」
        之刷卡機予庚○○等人經營之地下錢莊作為貸放之工具
        ；況被告僅為區區十元上下之利息，甘冒罹犯罪章之風
        險，亦殊難想像。因此，依據本案現存之證據，實無法
        認定被告曾提供「蒙妮坦化妝品專賣店」刷卡機予庚○○等人經營之地下錢莊，自難認定被告有提供前開刷卡
        機予庚○○等人之地下錢莊藉以牟取高額利息而貸放或
        幫助地下錢莊貸放予甲○○、丙○○之事實。
（二）被告是否有業務上登載不實並進而行使或詐得財物、取得
      高額利息或幫助他人詐得財物、取得高額利息之行為？查
      ：
      1.證人丙○○、甲○○固曾以其持有之信用卡向「蒙你坦
        化妝品專賣店」簽帳刷卡，惟觀諸被告開設之上開化妝
        品專賣店於案發前後（八十六年七月至九月間）之交易
        情形以觀，該期間之交易消費金額多在數百元至數千元
        範圍，與其經營化妝品專賣店之營業項目之消費金額相
        當，有中國信託商業銀行股份有限公司九十三年十月二
        十六日函附之八十六年八月份請款明細及本院九十四年
        一月十日收文該行回函所附八十六年七月及八十六年九
        月請款明細各一份在卷可考（見本院九十三年度訴緝字
        第三七號卷，下稱審理卷第六十一頁、六十二頁、第一
        二八頁至一三三頁），足見被告經營之「蒙妮坦化妝品
        專賣店」於案發期間確實正常營業。
      2.再者，本院函請中國信託銀行查覆甲○○、丙○○於前
        開時地向「蒙妮坦化妝品專賣店」消費簽帳之兩筆請款
        紀錄明細，經該銀行回覆：「函附之刷卡資料收單銀行
        應為本行無誤，惟查本行並無該二筆特約商店請款之紀
        錄，如特約商店並未對於此二筆交易請款則亦可能有簽
        單，但是本行無請款紀錄出現」等語，有該行九十三年
        十一月二十四日函文一紙在卷可查（見本院九十三年度
        訴緝字第三七號卷第五九頁），是以，「蒙妮坦化妝品
        專賣店」之前開兩筆簽帳款，迄今尚未請領。而證人乙○○於警詢時證稱：「我在公司負責零售刷卡部分。」
        、「（你公司的帳戶，即向聯合信用卡中心請款之專戶
        由誰負責？）是己○○」等語（見台灣台南地方法院檢
        察署八十七年度他字第六八六號偵卷第二二頁），核與
        被告供述：「公司裡的刷卡工作大都是乙○○負責的」
        、「我公司所指定的請款專戶為中國信託商業銀行，該
        銀行帳戶簿目前由我保管。」等語相符，足見，被告開
        設之「蒙妮坦化妝品專賣店」是刷卡、請款分由不同人
        負責，被告係負責請款事宜等節，應堪認定。因此，被
        告並未持前開二筆由甲○○、丙○○刷卡簽帳之簽帳單
        向聯合信用卡中心請領簽帳款。是以，該核發刷卡機予
        蒙妮坦化妝品專賣店之中國信託商業銀行，既未受理被
        告持上開兩筆簽帳單之申請，該銀行即無任何陷於錯誤
        而支付款項之可能性，是以，被告所涉詐欺取財或幫助
        詐欺取財罪嫌，自不成立。而本案又乏證據證明被告有
        以假消費真刷卡之方式貸放或幫助地下錢莊貸放予甲○○、丙○○之行為，已如前述，則尚難僅憑甲○○、丙○○之前開二筆簽帳單，即認定甲○○、丙○○並未前
        往該店消費而被告有業務上登載不實之行為。是以，被
        告亦無成立行使業務上登載不實罪之可能。
      3.雖證人乙○○於本院九十四年六月八日審理時到庭翻異
        前詞，證稱：「（據妳於該次警詢陳述，在八十六年九
        月二十七日應訊時是擔任『蒙妮坦化妝品專賣店』銷售
        員是否實在？）不實在。」、「（你是否曾經受僱於被
        告己○○經營的『蒙妮坦化妝品專賣店』？）沒有。」
        等語（見本院審卷第二一九、二二０頁），顯然與被告
        供稱該店之作業分工有所不符。惟證人乙○○於本院審
        理時，僅否認其曾在蒙妮坦化妝品專賣店任職及擔任刷
        卡銷售員等情，縱認證人乙○○於審理時所證述內容為
        真正，亦無法排除被告供稱其負責保管聯合信用卡中心
        請款專戶存摺、印章及請款等業務等節之真實性。且被
        告亦無自證無罪之義務，縱使被告供述有關刷卡機由何
        人保管、刷卡機下落何處、為何於業務終止後仍未交還
        給原核發銀行等節前後有所矛盾，亦無法據此認定被告
        確實有將刷卡機交予庚○○等人所經營之地下錢莊，做
        為犯罪工具等情節。
      4.復參以證人丙○○僅於警詢時供述有關其向庚○○借貸
        情節，並無明確陳稱係利用被告開設之「蒙妮坦化妝品
        專賣店」名義刷卡借貸現金乙節，已如前述。其於本院
        審理時，則證以：八十六年八月間曾經用刷卡方式向人
        借錢，但向誰借錢、有無前往「蒙妮坦化妝品專賣店」
        刷卡等細節，則時間太久忘記了等節（見本院九十四年
        五月四日審判筆錄）；而證人庚○○在其所涉重利案件
        ，於檢察官偵查中僅供稱：「【警方查獲之】二部刷卡
        機是何商號？）可加百貨精品、加泰汽車材料行。」等
        語（見該署八十六年度偵字第一０四三三號卷第八頁背
        面），並未於前案偵審時供稱曾向被告己○○借用「蒙
        妮坦化妝品專賣店」之刷卡端末機，藉以遂行假消費真
        刷卡以詐取高利息之情事。其於本院審理時，則證以：
        不認識被告、甲○○、丙○○；不曾向被告借刷卡機，
        亦沒有看過蒙妮坦化妝品專賣店之簽帳單等語（見本院
        九十三年十二月二十二日審判筆錄），是與本案有關之
        證人均以時間久遠不復記憶，而未能在本院審理時明確
        證述相關情節，自僅能以各該證人於警詢時證述內容為
        準。是以，被告己○○迭於警偵時、本院審理時供稱：
        未曾將刷卡端末機借給庚○○使用等語，既與上開證人
        庚○○證述內容大致相符，應堪採認。是被告己○○既
        然未提供刷卡端做為庚○○等人開設之地下錢莊以假消
        費、真刷卡之方式，貸放金錢與丙○○、甲○○之工具
        ，自難認定被告涉有重利犯行或幫助他人遂行重利之行
        為。
      5.綜上，被告己○○經營之「蒙妮坦化妝品專賣店」確實
        如常營業，又被告亦未持甲○○、丙○○向「蒙妮坦化
        妝品專賣店」刷卡之簽帳單向中國信託商業銀行請領該
        二筆刷卡金額之款項，則中國信託商業銀行或是聯合信
        用卡中心自無陷於錯誤而交付財物之情節，且又乏證據
        證明被告有以假消費真刷卡之方式貸放或幫助地下錢莊
        貸放予甲○○、丙○○之行為，因此，尚難僅憑甲○○
        、丙○○曾持卡向「蒙妮坦化妝品專賣店」刷卡一百二
        十元及九十九元，逕認定被告確實有業務上登載不實並
        行使、詐欺取財、重利或幫助庚○○等人經營之地下錢
        莊遂行詐欺、重利等犯行。
四、綜上所述，本件調查之結果既不足以認定被告己○○確實將
    「蒙妮坦化妝品專賣店」之刷卡機出借給庚○○等人經營之
    地下錢莊，縱使甲○○、丙○○確實向被告開設之「蒙妮坦
    化妝品專賣店」簽帳刷卡，然金額僅有一百二十元及九十九
    元，被告可資獲利與所涉犯行嚴重性並不成比例，而被告又
    未持上開簽單向發行銀行請款，自難僅憑前開簽帳單即推認
    被告有業務上登載不實並進而行使、詐欺、重利或幫助詐欺
    、幫助重利等犯行。此外，復查無其他積極證據足認被告有
    公訴意旨所指之幫助詐欺取財、偽造文書及重利等犯行，核
    屬不能證明被告犯罪，依上開說明，自應依法諭知被告無罪
    之判決。
據上論斷，應依刑事訴訟法第三百零一條第一項，判決如主文。
本案經檢察官丁○○到庭執行職務
中　　華　　民　　國　　94　　年　　6 　　月　　22　　日
                    刑事第一庭  審判長法  官  宋明中
                                      法　官  林欣玲
                                      法  官  王慧娟
右正本證明與原本無異。
如不服本判決，應於判決送達後十日內，向本院提出上訴狀。
                                      書記官  王元宏
中　　華　　民　　國　　94　　年　　6　 　月　　24　　日
